---
title: "Trabalho Final Curso R4DS"
author: "Marcelo Chaves de Jesus"
output: 
  html_document: 
    theme: cerulean
bibliography: references.bib
---

```{r setup, include=FALSE}
knitr::opts_chunk$set(echo = FALSE, error = FALSE)
options(knitr.kable.NA = '')
source("R/pacotes.R", encoding="utf-8", local = knitr::knit_global())
source("R/tabelas_resumo.R", encoding="utf-8", local = knitr::knit_global())
source("R/analises.R", encoding="utf-8", local = knitr::knit_global())

```

## Apresentação

O objetivo do presente trabalho é apresentar a aplicação dos conceitos aprendidos no curso na análise de dados de exportações e importações brasileiras no período de 2012 a 2021. 

As técnicas de análise utilizadas consistiram na aplicação de indices de competitividade e de concentração, com foco principalmente nos produtos do agronegócio.

Após a extração dos ìndices buscou-se verificar se existe relação entre a concentração das exportações em determinados produtos ou destinos e as vantagens comparativas e relativas nas exportações.

Por hipótese espera-se que os estados com menores índices de concentração apresentem maiores índices de vantagem comparativa por serem mais diversificados.

## Criação do projeto e preparação do ambiente

O primeiro passo foi criar um novo projeto por meio do camando `usethis::create_project('~/TrabalhoFinalCursoR4DS')`

O camando acima cria o diretório 'TrabalhoFinalCursoR4DS' na pasta do usuário, cria a pasta 'R', o arquivo '.gitignore' e o arquivo 'TrabalhoFinalCursoR4DS.Rproj' e em seguida inicia uma nova sessão do RStudio. 

As informações de configuração do Git, bem como a chave SSH foram previamente configuradas de modo que foram necessários apenas os comandos `usethis::use_git()` e `usethis::use_github()` para que o projeto fosse criado e carregado no diretório https://github.com/profmarcelojesus/TrabalhoFinalCursoR4DS.

Seguindo as orientações de organização do projeto foram criadas as pastas 'data', 'data-raw' e 'docs' por meio do camando `usethis::use_directory()`.

Os scripts foram organizados em três arquivos principais: 'analises.R', 'carga_tabelas.R', 'pacotes.R' e 'tabelas_resumo.R'.

## Carregamento dos dados brutos

Os dados utilizados na análise formam obtidos no site do Ministério da Economia no endereço https://balanca.economia.gov.br/. O diretório raiz de onde seriam baixados os arquivos foi salvo na variável `site`.

Para a carga das tabelas dimensão necessárias foi criando um vetor com o nome dos arquivos .csv a serem carregados. 

Para evitar a repetição de códigos foi criada uma função que recebe o caminho onde os arquivos estão armazenados e o nome do arquivo. Essas informações são passados por meio dos commandos `tabelas_dimensao <- purrr::map2(nome_tabelas, rep('/tabelas/', 4), carrega_tabelas)`, `exportacoes <- purrr::map2_dfr(c(2012:2021), rep('/comexstat-bd/ncm/EXP_', 10), carrega_tabelas)` e `importacoes <- purrr::map2_dfr(c(2012:2021), rep('/comexstat-bd/ncm/IMP_', 10), carrega_tabelas)`, resultando em três tabelas com os dados brutos a serem analisados.

Os setores de produtos foram definidos de acordo com a classificação do Ministério da Agricultura Pecuária e Abastecimento (MAPA) disponível no endereço https://indicadores.agricultura.gov.br/agrostat/index.htm.
Os dados foram copiados manualmente e organizados no arquivo `agrupamentos.csv`

Com a finalidade de obter uma tabela com valores de exportações e importações para cada produto, por ano, pais e setor foram aplicadas as seguintes transformações:

- A coluna VL_FOB que representa o valor da operação de exportação ou importações foi renomeada em cada tabela para V_EXP e V_IMP, respectivamente.
- Os dados foram agrupados por ano, uf e código NCM.
- As tabelas exportacoes e importacoes foram unidas de modo a formar uma única tabela com ambas informações para cada setor/UF/ano nomeada como operacoes.
- Acrescentou-se à tabela operacoes os dados de setor do agronegócio contidos na tabela agrupamento.

A tabela operacoes foi então armazenada na pasta data para servir de base para as próximas etapas.

```{r eval=FALSE, cache=TRUE, file='R/carga_tabelas.R', include=FALSE}

```

## Criando as tabelas resumo

As análises realizadas consideraram principalmente o volume de exportações e importações de cada setor do agronegócio para cada UF por ano e também o paíes de destino das exportações. Sendo assim os dados da tabela operacoes foram agrupados nas tabelas operacoes_por_setor e operacoes_por_destino, excluindo-se as informações de UF que não correspondiam aos Estados brasileiros.

Para melhor apresentação dos dados de importações foram organizados com os anos em colunas utilizando a função `tidyr::pivot_wider`.

Foram criadas outras duas tabelas, uma com o principal setor em volume de exportações para cada UF e outra com a UF que se sobressai para cada setor do agronegócio.


## Analizando os dados

Foram calculados para cada UF os dados refentes aos indicadores de vantagem comparativa, que consideram a proporção das exportações de produtos em relação aos demais produtos e em relação às importações e concentração por setor e destino das exportações.

As fórmulas utilizadas para os cálculos são descritas à seguir:

#### Vantagem comparativa revelada


```{=tex}
\begin{equation}
\label{ivcr}
IVCR_{ij} = \frac{\left(\frac{X_{ij}}{X_i}\right)}{\left(\frac{X_{wj}}{X_w}\right)}
\end{equation}
```

Onde:

• $X_{ij}$ = valor das exportações locais do produto $j$;

• $X_i$ = total das exportações locais;

• $X_{wj}$ = valor das exportações nacionais do produto $j$;

• $X_w$ = total das exportações nacionais.

Se:

$IVCR < 1$ → não possui vantagem comparativa revelada.

$IVCR > 1$ → possui vantagem comparativa revelada.

$IVCR = 1$ → não possui vantagem e nem desvantagem comparativa [@balassa1965].

@laursen1998 apontou uma limitação no índice de vantagem comparativa de Balassa uma vez que os resultados variam entre 0 e 1, e entre 1 e infinito. Como solução sugeriu então um ajuste de modo que o indicador se torne normalizando. Sendo assim o Índice de Vantagem Comparativa Simétrica (VCRS), conforme proposto por Laursen (1998), é dado pela expressão a seguir:

```{=tex}
\begin{equation}
\label{vcrs}
VCRS_{ij} = \frac{IVCR_{ij}-1}{IVCR_{ij}+1}
\end{equation}
```

#### Vantagem relativa na exportação

Além das medidas de participação de mercado, duas medidas baseadas no histórico comercial geral de uma localidade podem revelar mais sobre sua competitividade: os índices de vantagem relativa na exportação e competitividade revelada. Tais índices podem demonstrar o comportamento das exportações de um produto por um país em comparação com todos os outros produtos e como uma localidade se compara a outra e ao resto do mundo [@vollrath1989].

```{=tex}
\begin{equation}
\label{vre}
VRE_{ij} = ln\left[\frac{\frac{X_{ij}}{X_{ir}}}{\frac{X_{ir}}{X_{wr}}}\right]
\end{equation}
```

```{=tex}
\begin{equation}
\label{cr}
CR_{ij} = ln\left[\frac{\frac{X_{ij}}{X_{ir}}}{\frac{X_{ir}}{X_{wr}}}\middle/\frac{\frac{M_{ij}}{M_{ir}}}{\frac{M_{ir}}{M_{wr}}}\right]
\end{equation}
```

onde:

• $X_{jr}$ → total das exportações do produto j excluindo o local $i$;

• $X_{ir}$ → valor das exportações locais excluindo o produto $j$;

• $X_{wr}$ → total das exportações excluindo as exportações do produto $j$; e

• $M$ → valor das importações.

### Índice de comércio intraindústria

De acordo com @bojnec2001 as medidas de vantagem comparativa, os padrões nos fluxos de comércio e na especialização do comércio são determinados por fatores de oferta e demanda. Nesse sentido, além da participação relativa nas exportações, aspectos como a concentração dos mercados em poucos produtos ou destinos e a existência de fluxos de comércio intra e intersetorial impactam a competitividade das localidades. @grubel1975 fizeram uma contribuição substancial para o estudo dos determinantes dos fluxos de comércio intraindústria versus interindústria [@greenaway1984; @loertscher1980].

A concepção de indústria pode considerar a agregação de produtos que, de acordo com características comuns, são classificados nos mesmos níveis de agregação por organismos internacionais como a União Europeia e a Organização Mundial do Comércio. O comércio intraindústria é definido como o valor das exportações de um setor que corresponde exatamente às importações do mesmo setor. O comércio interindustrial é definido como valor do comércio total remanescente após a subtração das exportações ou importações líquidas da indústria [@grubel1975, p. 20].

A análise comparativa do índice de comércio intraindústria de Grubel e Lloyd (GL) entre localidades como Estados ou países se dá pela seguinte expressão:

```{=tex}
\begin{equation}
\label{gl}
GL_{i} = \frac{\sum{[(X_{ij}+M_{ij})-|X_{ij}-M_{ij}|}]}{\sum{(X_{ij}+M_{ij})}}
\end{equation}
```

onde $X$ e $M$ representam respectivamente o valor das exportações e importações do setor $j$ e do local $i$, enquanto $(X_{ij} + M_{ij})$ indica o comércio total do setor $j$, $(X_{ij} + M_{ij}) - |X_{ij} - M_{ij}|$ representa o comércio intraindústria e $|X_{ij} - M_{ij}|$ representa o comércio interindústria [@grubel1975].

### Coeficientes de concentração das exportações

Calculou-se também o índice de @hirschman1945 [p. 159] para o cálculo de concentração do comércio de determinada localidade por destino e por agregação de produtos que pode ser representado pelas seguintes expressões:

```{=tex}
\begin{equation}
\label{icp}
ICP_{i} = \sqrt {\sum {\left[\frac{X_{ij}}{X_{i}}\right]^2}}
\end{equation}
```
e,

```{=tex}
\begin{equation}
\label{icd}
ICD_{i} = \sqrt {\sum {\left[\frac{X_{ik}}{X_{i}}\right]^2}}
\end{equation}
```
onde $X_{ik}$ = valor das exportações do local $i$ para o destino $k$.


Para verificar a relação entre os indices de concentração e os indices de vantagem comparativa adotou-se a Análise de Correção Canônica (ACC), que visa identificar e quantificar a associação entre dois conjuntos de variáveis e "permite que, dentre as variáveis preditoras, sejam identificadas aquelas estatisticamente significantes para explicar o comportamento do conjunto de variáveis dependentes" [@favero2017].

A ACC converte as variáveis originais dos dois conjuntos em variáveis canônicas que maximizam a relação linear entre as variáveis consideradas em conjunto. A hipótese do modelo teórico da ACC é dada por:

```{=tex}
\begin{equation}
\label{acc}
Y_1 + ⋯ + Y_p = f(X_1 + ⋯+ X_q )
\end{equation}
```

onde $Y$ e $X$ representam, respectivamente as variáveis dependentes e explicativas do modelo, sendo $p$ o número de possíveis variáveis dependentes e $q$ o número de possíveis variáveis independentes.

Embora seja preferível que as variáveis apresentem uma relação de dependência, a análise não implica que essa relação seja explícita. Sendo assim, tanto os indices de vantagem comparativa quantos os indices de concentração poderiam ser considerados como variáveis dependentes, uma vez que a classificação de variáveis como dependentes ou independentes é de pouca importância para a estimação estatística das funções canônicas, pois a análise de correlação canônica pondera ambas as variáveis estatísticas para maximizar a correlação e não enfatiza qualquer variável estatística em particular [@hairjr2009].

Nesse estudo assumiu-se que os indices de vantagem comparativa podem ser explicados em parte pelo indices de concentração de modo que o percentual total de variância explicada dos índices de competitividade pelos scores do Ranking, chamado de medida de redundância total (MRT), seja significativo. Seguindo @hairjr2009, a seleção das variáveis estatísticas para análise considerou três critérios: o nível de significância, a magnitude da correlação canônica e a medida de redundância.

O nível de significância entre as correlações canônicas foi testado por meio do teste de Pillai usando a aproximação F de Rao ao nível de significância de 95%. A magnitude da correlação foi medida pela correlação entre as variáveis independentes e cada variável canônica $u_n$ e entre as variáveis dependentes e cada variável canônica $v_n$, ambas com $n = 1, ..., 3$. Já a MRT foi obtida pela estimação do percentual de variância explicada a partir dos dois conjuntos de dados [@favero2017].

## Análise dos resultados

A seguir são apresentados os principais, para cada setor a UF que apresentou o maior volume de exportações no período. Destaca-se o caso de São que aparece como lider em exportações em 10 dos 25 setores analisados.

```{r Tabela3}
capt <- "Principais Estados exportadores por grupo de produtos\\label{tabela3}"
principal_uf_por_setor |> 
  mutate(
    across(
    .cols = c(2:12),
    .fns = ~ .x / 1000000
    )
  ) |>
  kbl(valign = "c",  
      caption = capt, digits = 2) %>% 
  column_spec(2, width = "10cm") %>% 
  kable_styling(full_width = T, font_size = 10, 
                bootstrap_options = c("striped", "hold_position", "scale_down"))

```
Outra informação importante é o setor predominando em cada UF representando a principal atividade exportadora do Estado. Verifica-se que os produtos do Complexo Soja são os principais produtos de exportação em 11 dos 27 Estados brasileiros, o que indinca alta concentração em poucos produtos.

```{r Tabela4}
capt <- "Principais grupos de produtos exportados por UF \\label{tabela4}"
principal_setor_por_uf |> 
  mutate(
    across(
    .cols = c(2:12),
    .fns = ~ .x / 1000000
    )
  ) |>
  kbl(valign = "c", caption = capt, digits = 2) %>% 
  column_spec(2, width = "10cm") %>% 
  kable_styling(full_width = T, font_size = 10, 
                bootstrap_options = c("striped", "hold_position", "scale_down"))

```
A tabela a seguir apresenta o resumo dos indicadores de vantagem comparativa e concentração calculados para servir de base para as análises posteriores.


```{r Tabela5, echo=FALSE}
indicadores_por_uf_ano |> 
  DT::datatable(options = list(dom = 'ftip')) |> 
  DT::formatStyle(columns = c(1:9), fontSize = '75%') |> 
  formatRound(columns=c(3:9), digits=3)
```

Foram calculadas as matrizes de correlação das variáveis entre os grupos e intergrupos. Conforme apresentado na figura a seguir as variáveis de concentração não são correlacionadas enquanto que as variáveis de vantagem comparativa apresentam correlação.

```{r correlação, fig.cap="Correlação entre as variáveis \\label{figura2}", fig.align='center', fig.dim= c(4, 4), cache=TRUE}
img.matcor(correl, type = 2)
```


Os scores de correlação entre as variáveis podem ser observados na tabela a seguir.

```{r tabela6}
correl$XYcor |> 
  DT::datatable(options = list(dom = 't')) |> 
  DT::formatStyle(columns = c(1:7), fontSize = '75%') |> 
  formatRound(columns=c(1:7), digits=3)
```

As correlações canônicas entre as variáveis indicam que existe forte relação entre o conjunto u1v1. Esse fato confirma que pode existir correlação entre os dois conjuntos de variáveis, ou seja, existe uma relação entre os índices de competividade e de concentração por produto e destino.

```{r print_ca}
kbl(tabela8, caption = "Correlações canônicas entre as variáveis estatísticas \\label{tabela8}", 
    digits = 4, linesep = "")%>%
  kable_styling(full_width = T, font_size = 11, 
                latex_options = c("striped", "hold_position")) 
```

A significância das correlações canônicas, medida pelo teste Pillai indica que ao menos uma das correlações entre os pares de variáveis de 1 até 3 é significativamente diferente de 0, enquanto a significância entre os pares de 2 até 3 indica que nenhuma correlação entre eles é diferente de 0 ao nível de 5%. Isso demonstra que o primeiro modelo deve ser considerado nas análises.

```{r tabela9}
kbl(tabela9, caption = "Traço de Pillai com aproximação F de Rao", 
    digits = 4, escape = F) |>
  kable_styling(full_width = T, font_size = 11, 
                latex_options = c("striped", "hold_position")) |> 
  footnote(symbol = "Significante ao nível de 95% de confiança")  
```
Uma vez determinado o par de variáveis canônicas significativas, a estimação das correlações entre as variáveis originais e as variáveis estatísticas demonstrou que as variáveis VCRS, GL e ICP foram as que melhor se ajustaram à variável canônica v1. 

```{r tabela10}
kbl(tabela10, caption = paste("Correlação entre as variáveis padronizadas", 
                              "e as variáveis canônicas independentes \\label{tabela10}"), 
    digits = 4, escape = F)%>%
  kable_styling(full_width = T, font_size = 11, 
                latex_options = c("striped", "hold_position")) 
# %>% 
  # row_spec(4, extra_css = "border-bottom: 2px solid") %>% 
  # row_spec(c(1:5,7:13), extra_css = "border-bottom: none") %>% 
  # column_spec(1, border_right = T)
```
Os resultados indicam que existe relação entre os grupos de variáveis, de modo que pode-se inferir que as índices de concentração das exportações, tanto por setor, com por destino afetam a competividade medida. Esses resultados reforçam a necessidade de diversificação da base exportadora dos Estados a fim de que não sejam dependentes de poucos produtos, sobretudo *commodities* que geralmente tem seus preços definidos pelos mercados externos e apresentam auto risco.

Como não era objetivo deste relatório a análise aprofunda dos indicadores, concentrou-se na construção das tabelas com o emprego dos conceitos explorados no curso R4DS. De qualquer forma, foi possível constatar uma ampla gama de possibilidades de análises dos dados utilizados por meio do R.

## Referências

<div id="refs"></div>

## Apêndice

#### Scripts e dados -> https://github.com/profmarcelojesus/TrabalhoFinalCursoR4DS
